【裁判字號】    97,家訴,26
【裁判日期】    980310
【裁判案由】    回復繼承權等
【裁判全文】
臺灣雲林地方法院民事判決              97年度家訴字第26號
原      告  乙○○
訴訟代理人  簡承佑律師
            張育誠律師
被      告  戊○○
            丁○○
            甲○○
            丙○○
上列四人共同
訴訟代理人  林靜文律師
上列當事人間請求回復繼承權等事件，經本院於中華民國98年02
月24日言詞辯論終結，判決如下：
    主      文
確認原告對被繼承人李志章如附表所示遺產之繼承權存在，應繼
分為五分之一。
被告戊○○、丁○○、甲○○、丙○○應就被繼承人李志章如附
表編號第一號至第二十四號所示不動產、經雲林縣北港地政事務
所於民國九十五年八月二十七日辦理之繼承登記予以塗銷。
被告丁○○應給付被繼承人李志章全體繼承人新臺幣肆佰玖拾萬
零柒佰柒拾元，暨自民國九十八年一月二十二日起至清償日止，
按週年利率百分之五計算之利息。
原告其餘之訴駁回。
訴訟費用新臺幣伍萬伍仟貳佰伍拾貳元由被告負擔。
    事實及理由
甲、程序方面：
壹、按原告於判決確定前，得撤回訴之全部或一部。但被告已為
    本案之言詞辯論者，應得其同意，民事訴訟法第262 條第1
    項定有明文。本件起訴時，原告訴之聲明第三項：「被告戊○○、丁○○、甲○○、丙○○應連帶原告給付新臺幣（下
    同）1,015,069 元，暨自本起訴狀繕本送達之翌日起至清償
    日止，按週年利率百分之5 計算之利息」，嗣於民國（下同
    ）97年12月16日本院言詞辯論期日，原告即以言詞表示撤回
    上開聲明，被告則當庭表示同意撤回，核與上開規定相符，
    其撤回自應准許。
貳、次按，訴狀送達後，原告不得將原訴變更或追加他訴。但被
    告同意者，或請求之基礎事實同一者，或擴張或減縮應受判
    決事項之聲明者，或不甚礙被告之防禦及訴訟之終結者不在
    此限，民事訴訟法第255 條第1 項第1 、2 、3 、7 款分別
    定有明文。再按，所謂請求之基礎事實同一，係指變更或追
    加之訴與原訴之主要爭點有其共同性，各請求所主張之利益
    在社會生活上可認係屬同一或關連之紛爭，而就原請求之訴
    訟及證據資料，於繼續審理時，在相當程度範圍內具有同一
    性或一體性，得期待於後請求之審理予以利用，俾先後兩請
    求得在同一程序中一併解決，避免重複審理者，自屬之（最
    高法院90年臺抗字第287 號判決要旨可供參照）。本件原告
    於起訴時，訴之聲明第4 項為「被告丁○○應另給付原告30
    萬元，暨自本起訴狀繕本送達之翌日起至清償日止，按週年
    利率百分之5 計算之利息」，嗣於97年12月16日本院審理中
    ，以書狀暨言詞變更其聲明為「被告丁○○應另給付原告98
    0,154 元，暨自本起訴狀繕本送達之翌日起至清償日止，按
    週年利率百分之5 計算之利息」，復於98年01月21日以書狀
    就同聲明聲請變更為「被告丁○○應給付被繼承人李志章全
    體繼承人4,900,770 元，暨自本起訴狀繕本送達之翌日起至
    清償日止，按週年利率百分之5 計算之利息」。核其訴訟標
    的並未變更或追加，原告於97年12月16日所為訴之變更僅係
    減縮應受判決事項之聲明，且不甚礙被告之防禦及訴訟之終
    結，復為被告當庭表示同意；又原告於98年01月21日所為訴
    之變更，雖為被告當庭表示不同意，然因原告均係本於其繼
    承回復請求權所據事實而為之主張，其基礎事實乃屬同一，
    揆諸前揭規定及說明，應予准許。
乙、實體方面：
壹、原告起訴主張：
一、被繼承人李志章與訴外人李張秀媛即原告之母於48年12月28
    日結婚，於婚姻關係持續中育有原告，故原告乃被繼承人李
    志章之婚生子女，就被繼承人李志章之遺產自有繼承權。然
    被繼承人李志章與原告之母李張秀媛於52年05月29日離婚後
    ，被繼承人李志章旋與被告戊○○結婚，並陸續育有被告丁○○、甲○○、丙○○等3 名子女。則被繼承人李志章死亡
    後，其遺產之繼承人應有原告及被告等共5 人。是原告及被
    告等5 人就被繼承人李志章之遺產應繼分應各為五分之一。
二、被繼承人李志章於95年08月27日死亡後，遺有如附表所示之
    遺產，詎被告等人竟否認原告之繼承人地位，隱匿原告亦為
    被繼承人李志章繼承人之事實，而製作不實之被繼承人李志
    章直系血親卑屬系統表、遺產分割繼承協議書及土地登記申
    請書，向雲林縣北港地政事務所就被繼承人李志章所遺如附
    表編號第1 號至第28號所示之28筆土地及編號第29號之乙棟
    建物申請辦理分割繼承登記，致使該所不知情之地政人員誤
    信為真，依據上開文件將上開不動產予以分割繼承之不實事
    項，登載於土地登記簿、土地、建物登記簿謄本、所有權狀
    上，而侵害原告之繼承權益，致使原告之繼承地位有不安之
    狀態存在，故請求確認原告就被繼承人李志章如附表所示之
    遺產有繼承權存在，應繼分為五分之一。
三、被告等人擅自辦理繼承分割被繼承人李志章之遺產，置原告
    繼承之權利於不顧，致令原告無法行使遺產上之權利而受損
    害，應回復繼承標的並負損害賠償責任。是被繼承人李志章
    所遺如附表編號第1 號至第24號所示之24筆土地經雲林縣北
    港地政事務所於95年08月27日辦理之繼承登記應予以塗銷。
    而附表編號第25號至第28號所示之4 筆土地及編號29之建物
    部分，因已於97年02月27日為被告丁○○將之贈與登記予其
    子李承所有，是既已難以塗銷繼承登記而回復原狀，則被告
    丁○○應以金錢賠償等語。
四、並聲明：(一)確認原告對被繼承人李志章如附表所示遺產有繼
    承權存在，應繼分為五分之一。(二)被告戊○○、丁○○、甲○○、丙○○應將被繼承人李志章所遺如附表編號第1 號至
    第24號所示之24筆土地經雲林縣北港地政事務所於95年08月
    27日辦理之繼承登記予以塗銷。(三)被告丁○○應給付被繼承
    人李志章全體繼承人4,900,770 元，暨自本起訴狀繕本送達
    之翌日起至清償日止，按週年利率百分之5 計算之利息。(四)
    訴訟費用由被告連帶負擔。
貳、被告方面：因被繼承人李志章遺有遺書，故原告僅得主張特
    留分十分之一，並非應繼分五分之一。再者，被告並未曾否
    認原告之繼承人地位，反而積極尋求和解，僅係在未達成和
    解前，原告即對被告提起刑事告訴，故原告之地位並無不確
    定之狀態，即無受確認判決之利益。而被繼承人李志章所遺
    現金部分，業已優先清償被繼承人李志章之債務300 萬元及
    喪葬費用約100 萬元。又被告丁○○、甲○○、丙○○等三
    人對原告亦為繼承人乙節並不知情，故被告並無侵權行為之
    情形，況且原告曾對被告丁○○提起刑事告訴，亦經獲不起
    訴處分，是原告請求侵權行為損害賠償並無理由等語置辯。
參、兩造不爭執部分：
一、兩造之被繼承人李志章在95年08月27日死亡。
二、被繼承人李志章遺有如附表所示之遺產。
三、被告戊○○為被繼承人李志章之配偶，原告及被告丁○○、
    甲○○、丙○○為被繼承人李志章之婚生子女。
四、附表所示遺產中編號第1 號至第29號所示不動產業經被告等
    人聲請雲林縣北港地政事務所於民國九十五年八月二十七日
    辦理繼承登記。
六、被繼承人李志章所遺如附表所示編號25至29號之不動產業已
    於97年02月27日為被告丁○○將之移轉登記予訴外人李承。
丙、得心證之理由：
壹、原告主張其為被繼承人李志章之婚生子女，而被繼承人李志
    章於95年08月27日死亡，繼承人尚有被繼承人李志章後婚之
    配偶即被告戊○○、婚生子女被告丁○○、甲○○、丙○○
    等4 人，被繼承人李志章遺有如附表所示之遺產，惟業經被
    告等人協議分割並為繼承登記，致侵害原告之繼承權，而被
    告丁○○所取得如附表編號第25至29號部分之不動產則已贈
    與登記予訴外人李承等事實，業據原告提出戶籍謄本、遺產
    稅免稅證明書、被繼承人李志章直系血親卑屬系統表、遺產
    分割繼承協議書、登記清冊等影本各1 件，及土地登記謄本
    28件、建物登記謄本1 件為證，並為兩造所不爭執，自堪信
    為真實。
貳、關於確認繼承權存在部分：
一、按民事訴訟法第247 條第1 項規定，關於確認法律關係基礎
    事實存否之訴，祇須原告有受確認判決之法律上利益者，即
    得提起。所謂「即受確認判決之法律上之利益」，係指因法
    律關係之存否不明確，至原告在私法上之地位有受侵害之危
    險，而此項危險得以對於被告之確認判決除去之者而言，故
    確認法律關係成立或不成立之訴苟具備前開要件，即得謂有
    即受確認判決之法律上之利益。查原告主張其為被繼承人李
    志章之婚生子女，而被繼承人李志章所遺如附表所示之不動
    產部分，業經被告等人協議分割繼承，並經雲林縣北港地政
    事務所於95年10月02日辦理分割繼承登記為被告等人所有之
    事實，為被告等人所不爭執，業如前述。是以，被告等人於
    繼承開始時，即排除原告之繼承權，自命為全部繼承人而行
    使遺產上之權利，顯影響原告對被繼承人李志章之繼承權，
    自屬法律關係發生之基礎事實有確認存否必要之問題，因原
    告私法上之權利有受侵害之危險，而此不安之狀態須以確認
    判決方式除去，即有受確認判決之法律上利益。
二、次按，遺產繼承人，除配偶外，依下列順序定之：(1)直系血
    親卑親屬、(2)父母、(3)兄弟姊妹、(4)祖父母；又配偶有相互
    繼承遺產之權，其與第1138條所定第一順序之繼承人同為繼
    承時，其應繼分與他繼承人平均，民法第1138條、第1144條
    第1 項分別定有明文。本件被繼承人李志章之繼承人依上開
    規定為其配偶即被告戊○○、子女即原告及被告丁○○、甲○○、丙○○等共五人，則原告之應繼分比例依法應為五分
    之一。
三、再按，自書遺囑者，應自書遺囑全文，記明年、月、日，並
    親自簽名；如有增減、塗改，應註明增減、塗改之處所及字
    數，另行簽名，民法第1190條定有明文。又法律行為，不依
    法定方式者，無效，民法第73條前段亦有明定。本件，被告
    等人以被繼承人李志章遺有遺書，原告僅得主張特留分十分
    之一等語置辯，並提出被繼承人李志章之遺書影本1 件佐證
    。惟查該遺書並未記明立遺囑之年月日，對於其中之增刪修
    改亦未註明增減、塗改之處所及字數並另行簽名，與民法第
    1190條自書遺囑之規定不符，而該自書遺囑既未合於法定方
    式，則揆諸上開規定，該遺書並未發生自書遺囑之效力。上
    開遺囑既為無效，自不得以之限制其合法繼承人即原告之應
    繼分。
四、原告既依法為被繼承人李志章之繼承人，且其並無喪失繼承
    權之事由存在，亦無其他有效之遺囑，從而，原告據以請求
    確認原告就被繼承人李志章如附表所示遺產有繼承權存在，
    應繼分為五分之一為有理由，應予准許，爰判決如主文第一
    項。
參、關於塗銷繼承登記部分：
一、按繼承權被侵害者，被害人或其法定代理人得請求回復之，
    民法第1146條第1 項定有明文。又繼承因被繼承人死亡而開
    始。繼承人自繼承開始時，除民法另有規定及專屬於被繼承
    人本身之權利義務外，承受被繼承人財產上之一切權利義務
    ，無待繼承人為繼承之意思表示（最高法院53年臺上字第59
    2 號判例參照），而繼承權是否被侵害，應以繼承人繼承原
    因發生後，有無被他人否認其繼承資格並排除其對繼承財產
    之占有、管理或處分為斷。凡無繼承權而於繼承開始時或繼
    承開始後僭稱為真正繼承人或真正繼承人否認其他共同繼承
    人之繼承權，並排除其占有、管理或處分者，均屬繼承權之
    侵害，被害人或其法定代理人得依民法第1146條之規定請求
    回復之，初不限於繼承開始時自命為繼承人而行使遺產上權
    利者，始為繼承權之侵害，此合先敘明。
二、本件如前所述，原告就被繼承人李志章如附表所示遺產有繼
    承權存在，應繼分為五分之一，則於其按其應繼分繼承被繼
    承人李志章如附表編號1 至24號所示之不動產部分，既因被
    告等人協議分割繼承登記而受侵害，是被告等人之行為即屬
    侵害原告就該不動產之公同共有權。從而，原告請求被告等
    人應將被繼承人李志章所遺如附表第1 號至第24號所示、經
    雲林縣北港地政事務所於95年08月27日辦理之繼承登記予以
    塗銷，洵屬有據，應予准許。
肆、關於請求損害賠償部分：
一、按因故意或過失不法侵害他人之權利者，負損害賠償責任；
    又不能回復原狀或回復顯有重大困難者，應以金錢賠償其損
    害，民法第184 條第1 項前段、第215 條分別定有明文。又
    繼承人有數人時，在分割遺產前，各繼承人對於遺產全部為
    公同共有，同法第1151條亦有明定。
二、經查，被告等人在對兩造之被繼承人李志章所遺如附表之遺
    產為繼承登記時，即負有查明被繼承人李志章之繼承人的義
    務，然竟未查明即以不完備之繼承系統表申請為繼承登記。
    而原告為被繼承人李志章之婚生子女乙節，在戶政系統如此
    完備之我國尚非無法查知，即被告等人倘調閱被繼承人李志
    章之戶籍登記資料即可查明，此有原告所提之戶籍謄本1件
    在卷可按，故雖被告以前詞置辯，但仍難推諉其過失之責。
    而被告丁○○、甲○○、丙○○經原告告訴偽造文書等案件
    ，雖經檢察官作成不起訴處分，此有臺灣雲林地方法院檢察
    署97年偵字第2296號檢察官不起訴處分書影本1 件在卷可稽
    。惟該處分書僅係因已逾告訴期間、犯罪嫌疑不足等理由而
    為不起訴之處分，況且刑法有關偽造文書等罪僅處罰故意犯
    ，與民法侵權行為包含故意過失之情有別，是尚難資為有利
    於被告之認定。而被告丁○○於不動產繼承登記後，逕自將
    附表所示編號第25至29號之不動產以贈與為原因登記予其子
    即訴外人李承，以此方式損害原告對該不動產之公同共有權
    ，揆諸上開法條，被告丁○○自應對公同共有人（即全體繼
    承人）負損害賠償之責。
三、次按附表所示編號25至29號之不動產既經被告丁○○贈與予
    訴外人李承而回復原狀不能，被告丁○○即應以金錢賠償繼
    承人之損害。而附表所示編號第26及29號不動產業經送請專
    業機構鑑定結果，其價值計為4,209,924 元，有黃志豪不動
    產估價師事務所不動產估價報告書在卷供參，而被告丁○○
    雖認估算價值過高而有異議，然亦不願再為估價，且本院認
    為上開價格係依不動產本身之條件、所在地之區域、近鄰土
    地及建物利用情形、近鄰地區公共設施及交通概況暨未來發
    展趨勢等而為鑑定，核與目前之市價相當，以之為損害價值
    並無不當。又附表所示編號第25、27、28號之不動產雖未經
    鑑定，然兩造同意依其土地公告現值計算，合計共690,846
    元。從而，被告丁○○所逕自處分如附表所示編號第25至29
    號不動產之價值總計為4,900,770 元。
四、綜上所述，被告丁○○逕自處分被繼承人李志章如附表編號
    第25至29號之遺產，侵害原告及其餘被告對遺產之公同共有
    權而致其等受損害，核被告丁○○所為已該當民法第184 條
    第1 項侵權行為之構成要件，原告依前開規定請求被告丁○○負損害賠償責任，於法有據。惟原告雖請求自起訴狀繕本
    送達之翌日（即97年07月04日）起算利息，然因原告就本項
    聲明嗣後屢為變更，是認應以最後變更之聲明的意思通知到
    達被告丁○○之翌日（即98年01月22日）起算利息方符公允
    。從而，原告請求被告丁○○給付被繼承人李志章全體繼承
    人之損害賠償4,900,770 元，及自98年01月22日起至清償日
    止，按週年利率百分之五計算之利息為有理由，應予准許；
    逾此範圍之請求，為無理由，應予駁回。
伍、本件事證已臻明確，兩造其餘攻擊防禦方法、舉證，於判決
    結果不生影響，爰不予一一論列，併予敘明。
陸、又原告部分利息之請求雖然敗訴，但因利息部分，依法原即
    不計徵裁判費，故而本院仍認為全部之訴訟費用，應由被告
    負擔。
丁、據上論斷，原告之訴為一部有理由，一部無理由，依民事訴
    訟法第79條、第85條第1項前段，判決如主文。
中    華    民    國    98    年    3     月    10    日
                  家事法庭  法  官    潘雅惠
【附表】：被繼承人李志章之遺產明細
┌──┬──────────────────────┬──┬────┬────┐
│編號│遺產標示（動產及不動產）                    │地目│面積 (平│權利範圍│
│    │                                            │    │方公尺) │        │
├──┼──────────────────────┼──┼────┼────┤
│ １ │雲林縣元長鄉○○段第1618-11地號             │ 旱 │64      │   全   │
├──┼──────────────────────┼──┼────┼────┤
│ ２ │同上地段第1619-16地號                       │ 道 │23      │   全   │
├──┼──────────────────────┼──┼────┼────┤
│ ３ │同上地段第1619-20地號                       │ 道 │3       │   全   │
├──┼──────────────────────┼──┼────┼────┤
│ ４ │同上地段第1190-1地號                        │ 道 │38      │33/4300 │
├──┼──────────────────────┼──┼────┼────┤
│ ５ │同上地段第1194地號                          │ 道 │189     │1/6     │
├──┼──────────────────────┼──┼────┼────┤
│ ６ │同上地段第1196地號                          │ 道 │13      │1/6     │
├──┼──────────────────────┼──┼────┼────┤
│ ７ │同上地段第1197地號                          │ 建 │50      │1/6     │
├──┼──────────────────────┼──┼────┼────┤
│ ８ │同上地段第1202地號                          │ 建 │4,046   │33/4300 │
├──┼──────────────────────┼──┼────┼────┤
│ ９ │同上地段第1244地號                          │ 建 │125     │1/3     │
├──┼──────────────────────┼──┼────┼────┤
│１０│同上地段第1246地號                          │ 道 │73      │1/6     │
├──┼──────────────────────┼──┼────┼────┤
│１１│同上地段第1589地號                          │ 建 │245     │1/3     │
├──┼──────────────────────┼──┼────┼────┤
│１２│同上地段第1590地號                          │ 建 │210     │1/3     │
├──┼──────────────────────┼──┼────┼────┤
│１３│同上地段第1591地號                          │ 建 │183     │1/3     │
├──┼──────────────────────┼──┼────┼────┤
│１４│同上地段第1595地號                          │ 建 │81      │1/3     │
├──┼──────────────────────┼──┼────┼────┤
│１５│同上地段第1596地號                          │ 建 │272     │1/3     │
├──┼──────────────────────┼──┼────┼────┤
│１６│同上地段第1597地號                          │ 建 │676     │1/3     │
├──┼──────────────────────┼──┼────┼────┤
│１７│同上地段第1602地號                          │ 道 │72      │1/6     │
├──┼──────────────────────┼──┼────┼────┤
│１８│同上地段第1602-1地號                        │ 道 │1       │1/6     │
├──┼──────────────────────┼──┼────┼────┤
│１９│同上地段第1603地號                          │ 道 │66      │1/3     │
├──┼──────────────────────┼──┼────┼────┤
│２０│同上地段第1603-1地號                        │ 道 │52      │1/3     │
├──┼──────────────────────┼──┼────┼────┤
│２１│同上地段第1604地號                          │ 建 │1       │1/3     │
├──┼──────────────────────┼──┼────┼────┤
│２２│同上地段第1613-1地號                        │ 建 │361     │   全   │
├──┼──────────────────────┼──┼────┼────┤
│２３│同上地段第1598地號                          │ 建 │624     │246/9000│
├──┼──────────────────────┼──┼────┼────┤
│２４│雲林縣元長鄉○○段第337地號                 │ 田 │2,762   │   全   │
├──┼──────────────────────┼──┼────┼────┤
│２５│雲林縣元長鄉○○段第1614-11地號             │ 建 │26      │   全   │
├──┼──────────────────────┼──┼────┼────┤
│２６│同上地段第1618地號                          │ 建 │69      │   全   │
├──┼──────────────────────┼──┼────┼────┤
│２７│同上地段第1619地號                          │ 建 │37      │   全   │
├──┼──────────────────────┼──┼────┼────┤
│２８│同上地段第1619-7地號                        │ 道 │2       │   全   │
├──┼──────────────────────┼──┼────┼────┤
│２９│建物(門牌：雲林縣元長鄉○○村○○鄰○○路60號)│    │        │   全   │
├──┼──────────────────────┼──┼────┼────┤
│３０│臺灣銀行虎尾分行優惠儲蓄存款4,812,600元     │    │        │   全   │
├──┼──────────────────────┼──┼────┼────┤
│３１│臺灣銀行虎尾分行存款利息250,745元           │    │        │   全   │
├──┼──────────────────────┼──┼────┼────┤
│３２│車輛(SJ-0000-0000-0陽-1488)                │    │        │   全   │
├──┼──────────────────────┼──┼────┼────┤
│３３│現金2,000元                                 │    │        │   全   │
└──┴──────────────────────┴──┴────┴────┘
以上正本係照原本作成。
如對本判決上訴，須於收受判決正本後20日內提出上訴狀 (須按
他造人數附繕本)。
中    華    民    國    98    年    3     月    10    日
                            書記官    陳美華


司法院資訊處製作；財團法人民間司法改革基金會備份。
